【裁判字號】    98,訴,1134
【裁判日期】    980527
【裁判案由】    強盜等
【裁判全文】
臺灣臺中地方法院刑事判決  98年度訴字第1134號
公  訴  人  臺灣臺中地方法院檢察署檢察官
被      告  乙○○
選任辯護人  郭傳賢律師
上列被告因強盜等案件，經檢察官提起公訴（98年度偵字第3906
號），本院判決如下：
        主      文
乙○○竊盜，處有期徒刑肆月，如易科罰金，以新臺幣壹仟元折
算壹日。
被訴準強盜未遂罪部分，無罪。
    犯罪事實
一、乙○○於民國97年12月5日凌晨2時10分許，駕駛其配偶許金
    英所有車號Ｍ3-1328號自小客車，途經臺中縣大里市○○路
    507號之「彩虹KTV」前，見甲○○酒醉後倒臥在騎樓，竟意
    圖為自己不法之所有，趁甲○○酒醉不醒人事，上前徒手竊
    取甲○○所有之K金尾戒1枚（價值約新臺幣《下同》1800元
    ）、NOKIA廠牌行動電話手機1支及現金700元，得手後，駕
    駛上開車輛逃逸。嗣因甲○○向「彩虹KTV」老闆娘陳岳琳
    查詢有無拾獲其遭竊之上開物品，經陳岳琳向警方報案並調
    取「彩虹KTV」店前監視錄影帶及路口監視錄影後，循線查
    獲乙○○。
二、案經甲○○訴由臺中縣警察局霧峰分局報請臺灣臺中地方法
    院檢察署檢察官偵查起訴。
    理    由
壹、證據能力部分
一、按被告以外之人於檢察事務官、司法警察官或司法警察調查
    中所為之陳述，與審判中不符時，其先前之陳述具有較可信
    之特別情況，且為證明犯罪事實存否所必要者，得為證據。
    刑事訴訟法第159條之2定有明文。本件證人戊○○於警詢之
    陳述與審判中所為陳述不符（不符部分詳後述），被告辯護
    人爭執證人警詢之證據能力，惟本院審酌證人戊○○於警詢
    之陳述距案發日較近，當時記憶自較深刻，可立即反應所知
    ，不致因時隔日久而遺忘案情，且亦無證據顯示其於警詢時
    受有何不當之施壓致妨礙其自由陳述等顯不可信之情形，則
    其於警詢中所為之證述，客觀上應具有較可信之特別情況，
    且亦為證明犯罪事實存否所必要，依上揭規定，證人戊○○
    警詢之證言自有證據能力。
二、次按被告以外之人於偵查中向檢察官所為之陳述，除顯有不
    可信之情況者外，得為證據，刑事訴訟法第159條之1第2項
    定有明文。而所謂不可信情況之認定，法院應審酌被告以外
    之人於陳述時之外在環境及情況，例如：陳述時之心理狀況
    、有無受到外力干擾等，以為判斷之依據，故係決定陳述有
    無證據能力，而非決定陳述內容之證明力。是被告以外之人
    前於偵查中已具結而為證述，除反對該項供述得具有證據能
    力之一方，已釋明「顯有不可信之情況」之理由外，皆得為
    證據；又司法實務運作上，咸認偵查中檢察官向被告以外之
    人所取得之陳述，原則上均能遵守法律規定，不致違法取供
    ，其可信性極高，因而明定除顯有不可信之情況者外，得為
    證據，即被告以外之人於偵查中依法應具結者已具結，向檢
    察官所為之陳述，原則上具有證據能力，於例外「顯有不可
    信之情況」，始不具證據能力。本案證人戊○○、甲○○於
    檢察官偵查時，均以證人之身份，經檢察官告以具結之義務
    及偽證之處罰，均經具結而擔保其證述之真實性，復無證據
    顯示係遭受強暴、脅迫、詐欺、利誘等外力干擾情形，或在
    影響其等心理狀況致妨礙其自由陳述等顯不可信之情況下所
    為；且證人戊○○、甲○○於本院審理時分別到庭接受詰問
    ，已確保被告之對質詰問權。上揭證人於偵訊時之陳述既無
    顯不可信之情況，依前開說明，自有證據能力。
三、按錄影可為證據者，審判長應以適當之設備，顯示影像，使
    當事人、代理人、辯護人或輔佐人辨認或告以要旨，刑事訴
    訟法第165條之1第2項定有明文：乃就新型態證據之開示、
    調查方法而為之規定；所謂「以適當之設備，顯示」，通常
    以勘驗為之，重在辨別影像之同一性，兼及影像內容之真實
    性。而查，本件案發時之錄影光碟，業經本院於審理期日當
    庭勘驗內容如附件，被告及其辯護人、檢察官對本院勘驗結
    果均無意見，有本院審理筆錄在卷可按，是依刑事訴訟法第
    165條之1第2項規定，上開錄音光碟及其錄音內容，自有證
    據能力，並已經合法之調查。
貳、有罪部分
一、訊據被告乙○○固坦承於上揭時地，駕車途經「彩虹KTV」
    前，並下車上前搖動甲○○身體之事實，惟矢口否認有何竊
    盜之犯行，辨稱：伊僅是要搖醒甲○○，沒有竊取甲○○之
    財物云云。然查：本件乙○○犯案過程，業經「彩虹KTV」
    店前之監視錄影全程錄下，依該鑑視錄影畫面顯示（詳如附
    件），被告不斷持續翻找甲○○身上之財物，並有將甲○○
    皮夾內現金取出，放進自身外套口袋，再將皮夾放回甲○○
    外褲後側口袋，及另二次搜尋財物後將之放入外套口袋之舉
    止，此業經本院當庭勘驗無訛，被告乙○○並坦承錄影畫面
    中之人為其本人無誤，核與證人甲○○於偵查及本院審理時
    到庭證稱其失竊物品之情形相符。則被告辯稱伊僅係要搖醒
    甲○○，及被告之辯護人復為被告辯護稱：被告係因其打火
    機掉落，故有撿拾物品之動作云云，均與勘驗監視錄影結果
    不符，顯非實在。況被告與甲○○素不相識，實無於半夜特
    地下車搖醒甲○○之理，顯見其所辯，純係畏罪卸飾之詞，
    委無可採。事證明確，被告竊盜犯行，洵堪認定。
二、核被告所為，係犯刑法第320條第1項之普通竊盜罪。爰審酌
    被告尚值青壯，四肢健全，本應思以正當手段憑己力賺取財
    物花用，竟趁他人酒醉竊取財物，犯後復矢口否認犯行，態
    度不佳、顯無悔意，且迄今均未賠償被害人損失等一切情狀
    ，量處如主文所示之刑，並諭知易科罰金之折算標準。另被
    告於行竊前有持自備手電筒照向被害人甲○○以確認其已酒
    醉無意識，並將手電筒先行收起後，始開始翻找被害人財物
    而著手竊取，是該手電筒尚非供被告犯本罪所用之物，且未
    扣案，爰毋庸諭知沒收，附此敘明。
貳、無罪部分：
一、公訴意旨略以：被告乙○○於96年8月3日凌晨3時許，在臺
    中縣大里市○○路與永隆二街口附近之空地，見戊○○酒醉
    後蹲在機車旁邊休息，竟意圖為自己不法之所有，起意竊取
    戊○○之身上財物，在乙○○正著手搜尋戊○○口袋內財物
    而未得手之際，戊○○突然醒來。詎乙○○為脫免逮捕，竟
    隨手撿拾石塊及木棍毆打戊○○，而當場對戊○○施以強暴
    ，以致乙○○受有頭部撕裂傷、上唇捏傷併撕裂傷及右肘擦
    傷等傷害而至不能抗拒後，乙○○迅速駕車逃離現場。認被
    告乙○○此部分涉犯刑法第329條、第328條第4項、第1項之
    準強盜未遂罪嫌。
二、公訴人認被告涉有上揭準強盜未遂罪嫌，無非係以告訴人戊○○指訴歷歷，且經戊○○於偵查時辨識被告，並有財團法
    人仁愛綜合醫院之診斷證明書1紙在卷可稽為憑，固非無據
    。
三、惟按犯罪事實應依證據認定之，無證據不得認定犯罪事實；
    又不能證明被告犯罪者，應諭知無罪之判決，刑事訴訟法第
    154條第2項、第301條第1項分別定有明文；且認定不利於被
    告之事實，須依積極證據，苟積極證據不足為不利於被告事
    實之認定時，即應為有利於被告之認定，更不必有何有利之
    證據，亦有最高法院30年上字第816號判例可資參照；並認
    定犯罪事實所憑之證據，雖不以直接證據為限，間接證據亦
    包括在內；然而無論直接或間接證據，其為訴訟上之證明，
    須於通常一般之人均不致有所懷疑，而得確信其為真實之程
    度者，始得據為有罪之認定，倘其證明尚未達到此一程度，
    而有合理之懷疑存在時，基於無罪推定之原則，即應為無罪
    之判決（最高法院76年臺上字第4986號判例參照）。
四、再按告訴人之告訴，本以使被告受刑事訴追為目的，故其陳
    述是否與事實相符，自應調查其他證據，以資審認，苟其所
    為攻擊之詞，尚有瑕疵，則在此瑕疵未予究明以前，即不能
    遽採為斷罪之基礎，最高法院著有52年台上字第1300號、61
    年台上字第3099號判例可資參照。次者，按人類之記憶，會
    隨時間之經過而變化，蓋從環境中擷取到片段線索，在進入
    記憶系統後，會與先前的知識與期待即已經儲存在記憶中的
    訊息產生交互作用。因此實驗心理學家認為，記憶是種整合
    的過程，是建構性和創造性的產物，而不是像錄影帶一樣的
    被動過程，即使審慎的觀察者，並且將某些事物或經驗以合
    理的方式準確地記下來，它們也不會完好如初地留存在記憶
    ；況其他的力量會磨滅初始的記憶；隨著時間逝去，在適當
    的驅動下，或在引進干擾或衝突的情境片段時，記憶的線索
    會改變，個人意識不到這改變，於是便真正開始相信自己對
    於從未發生的事件的記憶；且記憶不只會消褪，也會增長，
    即會褪去的是一開始的觀念與該事件真實的經歷，但每次要
    將事件喚取出來，便得重建記憶，而每回憶一次，記憶都可
    能因為後續事件、其他人的回憶或建議、進一步的了解、或
    新增的內容，而起變化，此為心理學家研究之共通結論；且
    有心理學家指出證人在指證後，其記憶過程，常會以最後「
    指證時」嫌疑犯印象，取代當初「犯罪時」嫌疑犯的記憶，
    並對此有牢不可破的堅持（參王兆鵬著刑事訴訟法（二）20
    03年4月出版第347頁）。是事後之指證，應嚴格遵守避免指
    認錯誤之原則，尤以單一或同一特定人之指認，更難期其正
    確無誤，先前於台灣轟動一時之衛生署長指認錯誤個案，正
    是一件明證。又刑事實務上之對人指認陳述，乃經由被害人
    或目擊證人指證確認實行犯罪行為人之證據方法。現行刑事
    訴訟法雖未明定關於指認之程序，然因指認人可能受其本身
    觀察能力、記憶能力及真誠性之不確定因素影響，考諸刑事
    訴訟法第159條之1至第159條之3規定被告以外之人所為審判
    外之陳述，須有可信之情況，始得作為證據之趣旨，是如何
    由指認人為適當正確之指認，自應依個案具體情形而決定。
    案發後之初次指認，無論係司法警察（官）調查或檢察官偵
    查中所為，常重大影響案件之偵查方向甚或審判心證，自當
    力求慎重無訛，故除被告或犯罪嫌疑人係社會（地區）知名
    人士、熟識親友、特徵顯著、曾長期近距接觸、現行犯或準
    現行犯，或其他無誤認之虞者，方得採行當面、單獨之指認
    外，皆應依訴訟制度健全國家之例，以「真人列隊指認」方
    式為之，不宜以單獨一人供指認，或僅提供單一照片，甚或
    陳舊相片，以作指認，更不得有任何暗示、誘導之不正方法
    ，否則其踐行之程序即非適法，自難認已具備傳聞法則例外
    之可信性要件（最高法院95年度台上字第1172號判決參照）
    。又依內政部所頒布之「警察機關實施指認犯罪嫌疑人程序
    要領」之規定，指認嫌疑人之程序，應具備以下幾個要點：
    指認前應由指認人先陳述犯罪嫌疑人特徵。指認前不得
    有任何可能指示、誘導之安排出現。指認前必須告訴指認
    人，犯罪嫌疑人並不一定存在於被指認人之中。實施指認
    ，應於偵訊室或適當處所為之。應為非一對一之成列指認
    （選擇式指認）。被指認之人在外形上不得有重大差異。
    實施指認  應拍攝被指認人照片，並製作紀錄表附於筆錄
    。實施照片指認，不得以單一相片提供指認，並避免提供
    老舊照片指認。本院雖不得僅因指認人之指認程序與上開不
    具法拘束力之要點（領）規範未盡相符，遽認其無證據能力
    ，然仍應綜合指認人於案發時所處之環境，是否足資認定其
    確能對犯罪嫌疑人觀察明白、認知犯罪行為人行為之內容，
    該事後依憑個人之知覺及記憶所為之指認是否客觀可信，而
    非出於不當之暗示等事項，為事後審查。
五、訊據被告乙○○堅決否認有何上揭檢察官起訴之準強盜未遂
    罪嫌，辯稱：伊絕無於檢察官所指時地犯案，伊從未見過被
    害人戊○○等語。
六、查被害人戊○○前於96年8月3日凌晨3時許，於臺中縣大里
    市○○路與永隆二街口附近空地，曾遭人行竊不成後毆打成
    傷，戊○○於案發後旋即報案之情，業據戊○○於本院審理
    時到院證述明確，並有戊○○於96年8月3日在霧峰分局國光
    派出所製作之調查筆錄、臺中縣警察局霧峰分局國光派出所
    受理刑事案件報案三聯單、受理各類案件紀錄表各1份，及
    財團法人仁愛綜合醫院96年8月10日診斷證明書1紙在卷可資
    佐證，足認被害人戊○○指訴於前揭時地，有遭人行竊不成
    後遭毆打之情，應屬實在。
七、然查：本案查獲之過程，為前開被害人甲○○之物品失竊後
    ，彩虹KTV老闆娘為調取其店前監視錄影畫面，而請求為該K
    TV架設監視器材之宏傑影音公司派人前來擷取畫面，而宏傑
    影音公司老闆會同員工戊○○於97年12月14日前往處理時，
    戊○○發現畫面中之被告與前竊取其財物之人似為同一人，
    因而告知員警而循線查獲，業據證人即承辦警員丁○○及證
    人戊○○於本院審理時到庭經交互詰問證述甚明。惟查：
  (1)戊○○於97年12月30日警詢中陳稱遭人毆打經過為：「我是
    於96年8月3日凌晨3時許，在台中縣大里市○○路與永隆二
    街附近空地，因與朋友喝酒聊天後騎機車要回家的上，當時
    我因不勝酒力，就將機車停在空地，下車蹲在機車的旁邊稍
    做休息，突然有一名中年男子開一部綠色小客車靠了過來，
    該中年男子就走了過來伸手到我的口袋內要拿我的金錢，我
    就驚醒了並加以反抗他發生扭打，他就隨手拿了石頭與木棍
    對我毆打，造成我嘴唇與頭部撕裂傷。」「（問：距離你當
    時所報的傷害案件發生時間至今已有1年4個多月，且當下你
    也酒醉那你為何能確定該名男子乙○○就是毆打你之人？）
    當時我記得他是中年人，外表身材魁梧與監視器畫面的人一
    模一樣，他現今的外貌與當時發生的外表沒有太大的改變，
    所以我很確認乙○○就是當時毆打我之人」等語（見警卷第
    18、19頁），雖戊○○嗣於偵查陳稱其當時並非很醉，及於
    本院審理中陳稱當天並未喝醉，是熬夜睡眠不足有點累等語
    ，然此與其於警訊時所稱明顯不符，況如戊○○於警詢時未
    自行陳稱其當時不勝酒力等語，則於員警再次詢問其既已喝
    醉如何得以確認犯嫌為被告時，戊○○理應駁斥並表明當時
    未喝醉，豈有未表示意見仍於筆錄上簽名確認之理？足認警
    訊筆錄之記載，應無錯誤，被害人戊○○於案發時有因酒後
    不勝酒力而於路邊休息乙節，應可認定。又證人戊○○於本
    院審理中陳稱案發過程為：「當天凌晨1時許我去故鄉KTV唱
    歌，忘記唱到凌晨幾點，唱完後我騎機車要回家，經過臺中
    縣大里市○○路與永隆二街口時，因人很累就停下來休息，
    我蹲在機車旁，頭趴在手上，手放在膝蓋上。後來發現有人
    從我後面，伸手到我褲子的口袋翻東西，我的手機有掉在旁
    邊，我發現後就問他要幹什麼，他就從背後將我推倒，他將
    我推倒後我有站起來，他就拿石頭砸我的頭，還有撿旁邊的
    木棍打我，他是隨便打我全身，我有用手去擋，並跟他互相
    拉扯，之後我被他打倒在地上，我倒地之後他就開車走了，
    他開一部綠色的車子，車牌號碼我沒有看到。」等語，則按
    證人戊○○在案發之前從未曾見過被告，在其酒後不勝酒力
    於路邊休息，突遭被告自背後攻擊，事出突然，情況應甚為
    混亂，且戊○○係遭歹徒以石塊及木棍攻擊頭部及全身，其
    用手阻擋之情形下，能否充分觀察到歹徒之外貌，已有疑問
    。另戊○○於96年8月3日案發當晚之警詢筆錄均未提及毆打
    伊之人有何特徵，而被告到庭陳稱其身高170公分，體重約
    90公斤，之前約100公斤，四肢並無異狀，留平頭，則其體
    型與常人相較，並未特別顯著，而與被告年紀、髮型、體型
    相近之人數非少，再參諸本案自「彩虹ＫＴＶ」前監視錄影
    所擷取被告乙○○涉嫌竊盜之畫面，全長約4分30秒，鏡頭
    由上往下方角度拍攝，被告乙○○多背對鏡頭，僅於2時12
    分許時錄得其右側臉，另12月14日之監視錄影雖有錄得被告
    正面，惟五官略為模糊，且為黑白畫面，則被告於案發1年4
    個月後，如何依憑上開錄影畫面即得清楚確認被告為犯案之
    歹徒，實堪置疑。
  (2)又證人戊○○於96年8月3日警詢時陳稱：毆打伊之人所駕駛
    之車種好像是福特，顏色是淺綠色等語，而查被告乙○○所
    駕駛其配偶許金英所有車號Ｍ3-1328號自小客車，乃為國瑞
    牌、深綠色，二者顯有不同；且綠色系車輛並非罕見，故亦
    難以證人所述與被告乙○○所駕駛之車輛同屬綠色系即遽行
    認定被告罪行。
  (3)再者，依證人戊○○於本院審理時之證述可知，其當時所看
    見的錄影畫面，即如卷附光碟所示被告乙○○趁被害人甲○○酒醉不醒人事竊取其財物之過程，準此，戊○○在前有酒
    醉遭人竊盜之經驗下，乍見甲○○酒醉遭被告竊盜之過程，
    而此過程與其被害經驗極其雷同，不無因此與先前的經驗交
    互作用而自我產生強烈暗示，認錄影畫面中之行為人即為行
    竊伊之人。則於此情形下，其後之初次指認，尤為重要，極
    易影響其後之偵查方向甚或審判心證，自當力求慎重，然於
    本件員警查得被告乙○○身分後，並未先行詢明戊○○歹徒
    之特徵，提供特徵約略相同之真人列隊讓證人戊○○指認，
    反而逕行列印被告乙○○個人戶籍及相片影像資料查詢結果
    供被告指認，其上並已載明被告之姓名、年籍資料，此無異
    使證人戊○○對被告產生負面之聯想，已足以對證人戊○○
    造成不當之暗示、誘導，而影響指認之正確性。而嗣於檢察
    官偵查中，亦係將證人與被告排定同一日受訊，則在證人已
    明知被告為何人之情形下，其陳稱嫌犯有在庭外云云，亦難
    認未受誘導。而證人戊○○嗣於本院審理中陳稱：伊可確定
    嫌犯為在庭之被告乙○○，並當庭指認被告，然如前述，此
    係業經證人先行知悉被告為何人並早已於先前錄影畫面、被
    告個人戶籍及相片影像資料查詢結果之彩色照片、偵查中見
    過被告個人資料或本人，則其於本院審理時之指認是否出於
    最原始之記憶而無嗣後干擾介入，實非無疑。再者，承辦警
    員丁○○於本院審理時經與證人戊○○隔離訊問時證稱：「
    我們（即其與戊○○）一邊看97年12月14日之監視錄影時，
    戊○○就邊講該人很像是搶他的人，並要求如果有查獲嫌疑
    人，可否讓他指認。‧‧‧」等語，亦即證人戊○○於看見
    監視錄影之第一時間，尚未能完全肯定被告為毆打伊之人，
    然戊○○於本院審理時卻證稱：「我自己在擷取時就看到該
    嫌疑人，當時我就認為96年8月3日打我的就是他，當天我就
    跟員警說該嫌疑人確定是打我的人。」，顯與前揭警員所述
    不符，再參以如前所述，證人戊○○嗣於審理中否認其案發
    時有酒醉之情況綜觀，顯然證人戊○○事後之回憶，在經歷
    警詢、偵查之過程後，有逐漸強化及合理化其指認之跡象，
    依上開有關人類記憶特性之說明，證人戊○○指認被告即為
    案發時之歹徒，其真實性即非無疑。職是，證人戊○○雖於
    警詢中指認被告之彩色照片及於本院審理時指認被告即毆打
    伊之歹徒，惟證人戊○○原始指認被告之程序，既已存有對
    號入座之指認瑕疵，是而其後不利被告之證詞，即難脫受先
    前指認先入為主之不當影響。是證人戊○○對被告之指認及
    不利被告之證言，尚無法使法院達到確信本案之準強盜案件
    ，即係被告所為之心證認定，自難遽為不利於被告之認定。
    此外，本院復查無其他積極證據足資認定之，即不能證明被
    告犯有公訴人所訴之準強盜未遂罪，揆諸前開法條規定及判
    例意旨，並基於「罪疑唯輕」之刑事法原則，此部分不能證
    明被告犯罪，應依法諭知無罪之判決。
據上論斷，應依刑事訴訟法第299條第1項前段、第301條第1項，
刑法第320條第1項、第41條第1項，刑法施行法第1條之1第1項、
第2項前段，判決如主文。
本案經檢察官丙○○到庭執行職務。
中    華    民    國    98    年    5     月    27    日
                  刑事第五庭    審判長法  官  唐光義
                                      法  官  林慧英
                                      法  官  吳幸芬
以上正本證明與原本無異。
如不服本判決應於收受判決後10日內向本院提出上訴書狀，並應
敘述具體理由；其未敘述上訴理由者，應於上訴期間屆滿後20日
內向本院補提理由書（均須按他造當事人之人數附繕本）「切勿
逕送上級法院」。
中    華    民    國    98    年    5     月    27    日
                                    書記官  黃毅皓
附錄論罪科刑法條
中華民國刑法第320條第1項
意圖為自己或第三人不法之所有，而竊取他人之動產者，為竊盜
罪，處5 年以下有期徒刑、拘役或5 百元以下罰金。


司法院資訊處製作；財團法人民間司法改革基金會備份。
